ACORDAO-COMPLETO-2388469

ACÓRDÃO 163/2020 ATA 2/2020 - PLENÁRIO

VISTOS, relatados e discutidos estes autos em que se examina consulta encaminhada pela Comissão de Trabalho, de Administração e Serviço Público da Câmara dos Deputados, acerca da possibilidade de estados e municípios serem impedidos de receber repasses do Fundo de Amparo ao Trabalhador, destinados aos fundos especiais de Trabalho nos estados e municípios, em virtude de pendências nas prestações de contas de convênios anteriores, ainda em análise na pasta ministerial e/ou nesta Corte de Contas.
ACORDAM os ministros do Tribunal de Contas da União, reunidos em sessão do Plenário, ante as razões expostas pelo relator, em:
9.1. conhecer da consulta, por atender aos requisitos de admissibilidade elencados nos arts. 1º, XVII, da Lei 8.443/1992, e 264, IV, §§ 1º e 2º, do RI/TCU;
9.2. responder à consulente que:
9.2.1. a consequência relativa à ocorrência de irregularidades decorrentes de remanejamentos de recursos entre as metas dos planos de trabalho sem a prévia autorização do ente concedente, ainda que preservadas as finalidades do convênio e demonstrada a inexistência de prejuízos à Administração ou a terceiros, situação caracterizada pela jurisprudência como desvio de objeto, deve ser estabelecida pelo ente concedente, na análise do caso concreto, no âmbito da prestação de contas do convênio;
9.2.2. os normativos atualmente vigentes não preveem impedimento à realização de transferências do Fundo de Amparo ao Trabalhador para os fundos do trabalho próprios das esferas de governo que aderirem ao Sine em decorrência de pendências nas prestações de contas de convênios anteriores ao início da entrada em vigor da sistemática instituída pela Lei 13.667/2018.
9.3. remeter cópia desta deliberação à deputada federal Professora Marcivania, ao presidente da Comissão de Trabalho, de Administração e Serviço Público (CTASP) da Câmara dos Deputados, e aos deputados federais Daniel Almeida e Bohn Gass;
9.4. arquivar os autos e encerrar o presente processo.

Consulta acerca da possibilidade de estados e municípios serem impedidos de receber repasses destinados aos Fundos Especiais de Trabalho, em virtude de pendências nas prestações de contas de convênios anteriores, ainda em análise no Ministério e/ou no TCU.

Fundo de Amparo ao Trabalhador (FAT).

3. Consulente: Comissão de Trabalho, de Administração e Serviço Público da Câmara dos Deputados.

13.1. Ministros presentes: José Mucio Monteiro (Presidente), Benjamin Zymler, Aroldo Cedraz, Raimundo Carreiro, Ana Arraes, Bruno Dantas e Vital do Rêgo.
13.2. Ministro-Substituto convocado: Marcos Bemquerer Costa.
13.3. Ministros-Substitutos presentes: André Luís de Carvalho e Weder de Oliveira (Relator).

WEDER DE OLIVEIRA

Transcrevo, com ajustes de forma, a instrução elaborada pela Secretaria de Controle Externo do Trabalho e Entidades Paraestatais (SecexTrabalho) [footnoteRef:2], que contou com a anuência do titular da unidade instrutiva[footnoteRef:3]: [2:  Peças 12-13.]  [3:  Peça 31-32.] 
“INTRODUÇÃO
1. Trata-se de Consulta formulada pela Comissão de Trabalho, de Administração e Serviço Público (CTASP) da Câmara dos Deputados e fundamentada no Requerimento 34/2019, de autoria do Deputado Daniel Almeida (PCdoB/BA) e subscrito pelo Deputado Bohn Gass (PT/RS) .
2. A Comissão submete ao TCU questionamento sobre a ‘possibilidade de estados e municípios serem impedidos de receber repasses do Fundo de Amparo ao Trabalhador, destinados aos Fundos Especiais de Trabalho nos estados e municípios, em virtude de pendências nas prestações de contas de convênios anteriores, ainda em análise no Ministério e/ou TCU’ (peças 1 e 2) .
3. O questionamento citado se desdobra em duas perguntas, quais sejam:
a) Em relação a irregularidades decorrentes de remanejamentos de recursos entre as metas dos planos de trabalho sem a prévia autorização do ente concedente, ficando preservadas as finalidades do convênio e demonstradas a inexistência de prejuízos à Administração ou mesmo a terceiros, devem os convenentes ser instados a efetuar a devolução dos recursos utilizados nessa ação?
b) Na hipótese da resposta ao questionamento anterior ser positiva, pergunta-se: os entes convenentes que possuem irregularidades dessa natureza em suas prestações de contas ficarão impedidos de receber transferências automáticas, na forma preconizada pela Lei 13.667/2018 e pela Resolução 825/2019 do Codefat?
EXAME DE ADMISSIBIILDADE
4. Inicialmente, deve-se registrar que a consulta preenche os requisitos de admissibilidade constantes do art. 264, §1º, do RI/TCU, haja vista conter a indicação precisa do seu objeto e ter sido formulada articuladamente (peça 1) .
5. Além disso, a autoridade consulente possui legitimidade para formular consulta ao Tribunal, consoante o disposto no art. 264, IV, do RI/TCU, havendo pertinência temática às respectivas áreas de atribuição das instituições que representa, nos termos do §2º do dispositivo.
6. Esse último ponto se verifica, notadamente, em razão de a questão da organização do trabalho, dos recursos do FAT e toda a matéria trabalhista estar vinculada à área de atividade da Comissão de Trabalho, de Administração e Serviço Público da Câmara dos Deputados (art. 32, XVIII, do Regimento Interno da Câmara dos Deputados) .
7. Dessa forma, a consulta poderá ser recebida, nos termos do art. 264 do RI/TCU.
8. Por fim, o art. 265 do RI/TCU requer que as consultas não versem sobre caso concreto, sendo que o presente processo atende a tal exigência.
HISTÓRICO
9. O Fundo de Amparo ao Trabalhador (FAT) é um fundo especial destinado ao custeio do Programa do Seguro-Desemprego, do Abono Salarial e ao financiamento de Programas de Desenvolvimento Econômico. Os recursos para o fundo são provenientes principalmente das contribuições realizadas para o Programa de Integração Social (PIS) e para o Programa de Formação do Patrimônio do Servidor Público (Pasep) .
10. Um dos objetivos do FAT é atuar no financiamento do Sistema Nacional de Emprego (Sine) , que também recebe recursos dos demais entes envolvidos. O Sine é responsável, entre outras ações, pela intermediação de mão de obra entre empregadores e profissionais, encaminhamento para qualificação profissional e habilitação para o seguro-desemprego.
11. Até o exercício de 2018 os recursos do FAT eram distribuídos às entidades participantes do Sine (estados federados, municípios com mais de 200 mil habitantes e outros) por meio de celebração de convênios plurianuais do Sine (CPSINE) . Tais convênios eram firmados diretamente entre o Conselho Deliberativo do Fundo de Amparo ao Trabalhador (Codefat) e cada um dos participantes do Sistema, e deveriam ser renovados periodicamente. 
12. Com o advento da Lei 13.667, de 17/5/2018, a organização do Sine sofreu mudanças substanciais. Os principais pontos dessa nova organização são os seguintes:
- instituição, pelas esferas de governo que aderirem ao Sine, de Conselhos do Trabalho, Emprego e Renda, os quais, juntamente com o Codefat, passarão a ser instâncias deliberativas do Sistema (art. 3º, §2º) ;
- financiamento compartilhado do Sine com recursos do FAT, das esferas de governo que aderirem ao Sine e de outros que lhe sejam destinados (art. 11) ;
- as transferências dos recursos do FAT passarão a ocorrer de forma automática, na modalidade fundo a fundo, de acordo com os critérios a serem definidos pelo Codefat (art. 13) ;
- a responsabilidade pela correta utilização dos recursos de seu fundo do trabalho, bem como pelo controle e pelo acompanhamento dos programas, dos projetos, dos benefícios, das ações e dos serviços vinculados ao Sistema caberá à esfera de governo que aderir ao Sine, independentemente de ações do órgão repassador dos recursos (art. 19) ;
- a utilização dos recursos federais descentralizados para os fundos do trabalho das esferas de governo que aderirem ao Sine será anualmente declarada pelos entes recebedores ao ente responsável pela transferência automática, mediante relatório de gestão que comprove a execução das ações, na forma do regulamento, a ser submetido à apreciação do respectivo Conselho do Trabalho, Emprego e Renda (art. 20) .
13. Assim, houve uma alteração significativa na forma de repasse dos recursos do FAT para os demais participantes do Sine: em vez de diversos convênios, as transferências passarão a ser realizados de forma automática para os fundos criados para este fim. 
14. Deve ser destacado que, conforme previsto nas disposições transitórias da Lei 13.667/2018 (art. 22) , os entes públicos que já tinham convênios vigentes à data de publicação da lei teriam o prazo de 12 meses (ou seja, até 17/5/2019) para se adaptar à nova organização do Sine e constituir os seus fundos do trabalho. Nesse período de transição, as transferências de recursos relacionados ao Sine deveriam obedecer aos termos dos convênios vigentes.
15. Dessa forma, a mencionada Lei traz o desenho jurídico da nova organização do Sistema Nacional de Emprego, com as regras gerais para a forma de financiamento da rede Sine. 
16. Entretanto, para o funcionamento dessa nova sistemática de repasses, é necessária uma série de regulamentações, que deverá detalhar e operacionalizar os dispositivos trazidos na lei, tarefa essa de responsabilidade do Codefat.
17. Nesse contexto, o Codefat publicou resolução em que regulamenta os procedimentos e critérios para a transferência automática de recursos do FAT aos respectivos fundos do trabalho dos estados, Distrito Federal e municípios, com a finalidade de financiar programas, projetos, ações e serviços do Sine, bem como para custear as despesas com organização, implementação, manutenção, modernização e gestão do sistema. A norma atende a lei 13.667/2018, que dispõe:
‘Art. 12.  As esferas de governo que aderirem ao Sine deverão instituir fundos do trabalho próprios para financiamento e transferências automáticas de recursos no âmbito do Sistema, observada a regulamentação do Codefat.
1º Constituem condição para as transferências automáticas dos recursos de que trata esta lei às esferas de governo que aderirem ao Sine a instituição e o funcionamento efetivo de:
I – Conselho do Trabalho, Emprego e Renda, constituído de forma tripartite e paritária por representantes dos trabalhadores, dos empregadores e do governo, observadas as disposições desta lei;
II – fundo do trabalho, orientado e controlado pelo respectivo Conselho do Trabalho, Emprego e Renda;
III – plano de ações e serviços, aprovado na forma estabelecida pelo Codefat.’
18. A norma do Codefat (Resolução 825, de 26 de março de 2019) estabelece que são elegíveis para financiamento e transferências automáticas federais, no âmbito do Sine, os estados, o Distrito Federal e municípios com mais de 200 mil habitantes e os consórcios públicos. Importante a previsão dos consócios públicos, considerando que municípios que não possuam a quantidade mínima de habitantes podem se reunir por meio dessa pessoa jurídica para executar os serviços relacionados à promoção das oportunidades de emprego.
19. Em relação à pactuação entre o ente federal e os entes locais, a mencionada Resolução assim dispõe:
‘Art. 5º Os instrumentos para formalização da pactuação entre o Ministério da Economia e os entes estaduais, municipais e o Distrito Federal, para fins da transferência automática de recursos entre os fundos de trabalho, apresentar-se-ão na seguinte ordem:
I – cadastro;
II – plano de ações e serviços; e
III – termo de adesão.
1º O cadastro será preenchido uma única vez e deverá ser mantido e atualizado com informações referentes ao Coordenador Nacional, ao ente parceiro, ao órgão gestor local, ao CTER [Conselhos do Trabalho, Emprego e Renda – Estaduais, Distrital e Municipais], ao fundo do trabalho e a respectiva rede de atendimento.
2º O Plano de Ações e Serviços deverá informar a estratégia a ser adotada pelo ente parceiro com vistas ao atendimento das metas de resultado pactuadas, à disponibilização da oferta básica integrada no âmbito do Sine, bem como o detalhamento da proposta de aplicação dos recursos federais transferidos automaticamente e dos recursos próprios alocados por ele ao respectivo fundo.
 (...) 
Art. 7º Constituem requisitos para transferência automática de recursos de que trata o art. 12 da Lei 13.667, de 2018:
I - disponibilidade orçamentária e financeira do Fundo de Amparo ao Trabalhador - FAT;
II - instituição de fundo do trabalho, de natureza contábil e financeira, sob orientação e controle do respectivo Conselho do Trabalho Emprego e Renda;
III - instituição e funcionamento nos estados, municípios e Distrito Federal do Conselho do Trabalho, Emprego e Renda de composição tripartite e paritária entre governo, trabalhadores e empregadores, nos termos do art. 4º desta Resolução;
IV - manutenção dos cadastros, de que trata o inciso I do art. 5º desta resolução;
V - elaboração do plano de ações e serviços, de que trata o inciso II do art. 5º desta Resolução, e aprovação do respectivo Conselho; e
VI - comprovação orçamentária da existência de recursos próprios destinados à área do trabalho e alocados aos respectivos fundos como condição para o financiamento federal do Fundo de Amparo ao Trabalhador - FAT, nos termos do § 2º do artigo 12 da Lei 13.667, de 2018.’
20. A Resolução, por fim, destaca que os recursos serão transferidos automaticamente e em parcela única, devendo observar as regras de repartição; e a alocação dos recursos de investimento deverá priorizar a melhoria da gestão e a adequação das unidades de atendimento, conforme padrão definido pelo Ministério da Economia.
EXAME TÉCNICO
21. A Consulta formulada pela CTASP aborda a questão do controle dentro desse novo arcabouço jurídico que rege as transferências de recursos do FAT para a rede do Sine.
22. O consulente questiona especificamente sobre a aplicação, nesse novo contexto, dos dispositivos da Portaria 3/SPPE/MTb, de 26 de janeiro de 2016, que disciplinou procedimentos a serem observados pelos entes convenentes em relação a alterações do plano de trabalhos e, em consequência, da forma de aplicação de recursos.
23. O mencionado normativo estabelece, no seu art. 10, §2º, que as modificações nos planos de trabalho estão condicionadas ao envio prévio dos pedidos com antecedência mínima de 30 (trinta) dias e posterior aprovação da SPPE. A Portaria 3/SPPE/MTb veda expressamente ao convenente iniciar qualquer alteração que ainda não tenha sido aprovada pela SPPE, sob pena de ser glosada toda a despesa realizada objeto do ajuste não autorizado, com as cominações de outras penalidades.
24. Entretanto, isso nem sempre acontece, conforme narrado na justificativa (peça 1, p. 3) :
‘Todavia, em alguns casos foi constatado que os convenentes, pelas mais variadas razões, acabaram remanejando recursos do convênio entre as metas previstas com inobservância do prazo previsto pela Portaria 3/2016, a despeito de restarem preservados a finalidades dos instrumentos, sem prejuízos à Administração ou mesmo a terceiros.
Essa situação acarreta para alguns convenentes a indicação de glosas por parte do ente concedente, com indicativo de devolução de valores decorrentes dos atos de remanejamento sem prévia autorização, o que, no plano das típicas transferências voluntárias, resultaria na possibilidade abstrata de inscrição dos devedores nos cadastros restritivos no âmbito da União (Sicaf, Cadin, dentre outros) , obstando a percepção de novas transferências voluntárias até resolução das pendências indicadas, situação esta que veicula o questionamento principal trazido à apreciação dessa Corte quanto a possibilidade de afastamento do débito dessa natureza.’
25. O consulente registra também que a Resolução/Codefat 825/2019 é silente quanto ao condicionamento de repasses automáticos de recursos a eventuais regularizações de prestações de contas.
26. Deste modo, persiste dúvida se a existência de eventuais pendências de alguns dos convenentes com o remanejamento de recursos sem prévia autorização, poderia, em tese, restringir o recebimento de recursos sob a sistemática da Lei 13.667/2018, mesmo com o atendimento dos demais requisitos estabelecidos na referida norma, em especial a criação dos fundos locais do trabalho e, principalmente, a estruturação de conselhos responsáveis pela fiscalização e acompanhamento da aplicação dos recursos no âmbito dos estados/municípios. Dessa forma, o consulente solicita a emissão, por parte desta Corte de Contas, de parecer que venha a elucidar os questionamentos transcritos no terceiro parágrafo desta instrução.
ANÁLISE DO QUESTIONAMENTO ‘A’
27. Em relação ao questionamento ‘a’, transcrito acima, é mister lembrar discussão travada no âmbito do Acórdão 299/2018-TCU-Plenário, que tratou de consulta relacionada à necessidade de o órgão concedente solicitar, quando da análise da prestação de contas final do convênio, a devolução dos recursos que forem remanejados sem autorização prévia do concedente, mesmo quando integralmente aplicados no objeto do convênio.
28. Consignou-se, no voto do Ministro-Substituto Weder de Oliveira, que, considerando o Decreto 6.170/2007 c/c Portaria Interministerial 424/2016, ‘podem ser realizados ajustes [nos planos de trabalho], desde que não alterem o objeto aprovado e que sejam submetidos e aprovados em tempo hábil pelo concedente dos recursos’. Ademais, na referida Portaria (art. 20, § 3º) , assenta-se que ‘os ajustes realizados durante a execução do objeto integrarão o plano de trabalho, desde que submetidos e aprovados previamente pela autoridade competente’.
29. A respeito da possibilidade de mudanças nos convênios, conclui o relator que: 
‘[...] privilegiando o interesse público, podem ser feitas mudanças nas condições previstas nos instrumentos de convênio originalmente celebrados pela União, incluindo as estabelecidas em seus planos de trabalho, desde que essas alterações sejam previamente solicitadas e aprovadas pelo órgão ou entidade repassador e que não acarretem prejuízo ao alcance dos objetivos pactuados.’
30. Já no que se refere a possíveis irregularidades, deve-se considerar a redação dos parágrafos 9º e 10º do Decreto 6.170/2007:
‘Art. 10.  As transferências financeiras para órgãos públicos e entidades públicas e privadas decorrentes da celebração de convênios serão feitas exclusivamente por intermédio de instituição financeira oficial, federal ou estadual, e, no caso de contratos de repasse, exclusivamente por instituição financeira federal.
 (...) 
§ 9º Constatada irregularidade ou inadimplência na apresentação da prestação de contas e na comprovação de resultados, a administração pública federal poderá, a seu critério, conceder prazo de até quarenta e cinco dias para o convenente sanar a irregularidade ou cumprir a obrigação.
§ 10.  A análise da prestação de contas pelo concedente poderá resultar em:
I – aprovação;
II - aprovação com ressalvas, quando evidenciada impropriedade ou outra falta de natureza formal de que não resulte dano ao Erário;
III -  rejeição com a determinação da imediata instauração de tomada de contas especial  (grifo nosso) .’
31. Por fim, o art. 63 da Portaria Interministerial 424/2016 estabelece que ‘incumbe ao órgão ou entidade concedente decidir sobre a regularidade da aplicação dos recursos transferidos e, se extinto, ao seu sucessor’.
32. Em suma, reproduziu-se a contextualização normativa realizada no Acórdão 299/2018-TCU-Plenário para demonstrar que a avaliação relacionada à regularidade da aplicação dos recursos incumbe, em primeiro momento, ao ente concedente, o qual deverá motivar adequadamente suas conclusões.
33. Quanto à jurisprudência deste Tribunal, ainda à luz do Acórdão 299/2018-TCU-Plenário, a necessidade de o órgão concedente solicitar, quando da análise da prestação de contas final do convênio, a devolução dos recursos que forem remanejados sem autorização prévia do concedente, mesmo quando integralmente aplicados no objeto do convênio, o que se encaixa perfeitamente ao questionamento ‘a’, ora em análise, é considerada majoritariamente como desvio de objeto, situação na qual o convenente, sem autorização prévia do concedente, executa ações diversas daquelas originariamente previstas no plano de trabalho da avença, alterando, por vezes, de forma unilateral, o pactuado na cláusula do objeto do convênio, mas que, em alguma medida, se alinham ao objetivo a que se destinam os recursos públicos.
34. Desvio de objeto e desvio de finalidade são ocorrências comuns em convênios, mas com conceito e consequências distintos. Verifica-se o primeiro quando o objeto é compatível com a finalidade do convênio, porém distinto do previsto no plano de aplicação. Nesse caso, pode ser justificável na ausência de outras irregularidades (Enunciado baseado no Acórdão 2731/2009-TCU-Plenário) .
35. É o que se dá nas hipóteses de aplicação de recursos de programa de trabalho em finalidade diversa ao seu objeto e remanejamento de recursos de um programa de trabalho para outro, quando o interesse público pode se mostrar mais vultoso do que o princípio da legalidade (Enunciado baseado no Acórdão 2863/2010-TCU-Plenário) .
36. Quando há desvio de objeto, o TCU inicialmente promove o exame das razões apresentadas para a mudança verificada. Ato contínuo, caso a justificativa apresentada seja razoável, são analisados, ainda, o adimplemento do plano de trabalho e a existência do necessário nexo de causalidade entre os recursos repassados e as despesas realizadas à conta do convênio. Como resultado de tais exames, pode o Tribunal julgar as contas submetidas ao seu exame regulares, regulares com ressalvas ou mesmo irregulares (Acórdão 299/2018-TCU-Plenário) .
37. Tal situação se opõe ao desvio de finalidade, que ocorre quando os recursos são aplicados em finalidade diversa daquela anteriormente pactuada ou ainda quando o escopo específico da avença não é atendido em decorrência de irregularidades na execução do ajuste (Acórdão 1798/2016-TCU-Primeira Câmara, de relatoria do Ministro Marcos Bemquerer) . Essa ocorrência acarreta imputação de débito – devolução dos valores – e a irregularidade das contas do gestor.
38. Ressalta-se, contudo, que a verificação da ocorrência de desvio de objeto ou de finalidade, ou mesmo a análise concernente à aderência daquilo que foi executado aos objetivos inicialmente previstos no plano de trabalho depende do exame de nuanças específicas do caso concreto, não sendo possível em tese. 
39. A linha entre uma ou outra ocorrência é tênue, como bem exemplifica o Acórdão 7469/2015-TCU-Segunda Câmara, por meio do qual este Tribunal avaliou situação na qual foram construídas casas populares, conforme previsto no plano de trabalho, mas identificou que os beneficiários que as receberam foram outros, diferentes daqueles enumerados no citado plano. Note-se que, embora efetivamente tivessem sido construídas moradias, tal prática foi considerada por aquele colegiado como desvio de finalidade.
40. Portanto, voltando ao questionamento ora analisado – em relação a irregularidades decorrentes de remanejamentos de recursos entre as metas dos planos de trabalho sem a prévia autorização do ente concedente, ficando preservadas as finalidades do convênio e demonstradas a inexistência de prejuízos à Administração ou mesmo a terceiros. devem os convenentes ser instados a efetuar a devolução dos recursos utilizados nessa ação? – em que pese a situação descrita mais se amoldar ao instituto do desvio de objeto, o qual não enseja, por si só, a imputação de débito (devolução de valores) , a análise deve ser feita no caso concreto, devendo as alterações no plano de trabalho ser previamente submetidas ao ente concedente, a quem compete decidir sobre a regularidade da aplicação dos recursos transferidos. Tal entendimento cristalizou-se no seguinte Enunciado, baseado no Acórdão 299/2018-TCU-Plenário:
A existência de precedentes jurisprudenciais do TCU nos quais não foi exigida a devolução de valores de convênio aplicados com desvio de objeto não conduz, necessariamente, à dispensa da devolução de valores aplicados em desconformidade com o plano de trabalho quando da análise da prestação de contas pelo concedente, competindo a este, ou, se extinto, ao seu sucessor, avaliar a regularidade da aplicação dos recursos transferidos.
41. Da mesma forma, os casos citados pelo consulente no questionamento ‘a’ que porventura ensejem processos a serem julgados por este Tribunal só são passíveis de verificação nos casos concretos, que irão refletir as particularidades de cada convênio.
ANÁLISE DO QUESTIONAMENTO ‘B’
42. Passa-se, agora, à análise da possibilidade de os entes convenentes que possuem irregularidades decorrentes de remanejamentos de recursos entre as metas dos planos de trabalho sem a prévia autorização do ente concedente, ficando preservadas as finalidades do convênio e demonstradas a inexistência de prejuízos à Administração ou mesmo a terceiros em suas prestações de contas ficarem impedidos de receber transferências automáticas, na forma preconizada pela Lei 13.667/2018 e pela Resolução 825/2019 do CODEFAT.
43. De fato, como apontado pelo consulente, tanto a Lei 13.667/2018 quanto a Resolução 825/2019 são silentes a respeito de eventual impedimento a transferências de recursos a convenentes com pendências decorrentes de remanejamentos de recursos entre as metas dos planos de trabalho sem a prévia autorização do ente concedente.
44. Visando elucidar este ponto, foi feita diligência ao Ministério da Economia (Ofício 0874/2019-TCU/SecexTrabalho, de 21/8/2019 – peça 5) , respondida tempestivamente por meio do Ofício SEI 7634/2019/ME (peça 10) .
45. A referida diligência pediu esclarecimentos a respeito das seguintes questões:
a) quais os normativos existentes hoje para regulamentar a nova organização do Sine criada pela Lei 13.667, de 17/5/2018, e as principais ideias que nortearão os demais normativos necessários para a regulamentação completa da matéria? 
b) quais os mecanismos de controle (acompanhamento, fiscalização e prestação de contas dos recursos financeiros) existentes na regulamentação e os novos mecanismos que ainda serão implementados para a prevenção de fraudes, desvios e outras irregularidades nos repasses de recursos do FAT para os fundos de trabalho?
c) qual o cronograma de apresentação das novas normas regulamentadoras e dos repasses do FAT para os demais fundos, com previsão das datas para a efetiva aplicação da Lei 13.667, de 17/5/2018? 
d) em relação aos planos de ação e serviços, previstos no art. 6º, VII, da Lei 13.667/2018, estes terão que ser aprovados somente pelos conselhos de trabalho locais ou também pelo Codefat? Quais os mecanismos para alteração dos planos aprovados? Havendo execução dos trabalhos em desconformidade com o plano aprovado, quais as medidas corretivas a serem aplicadas? Quais os mecanismos existentes para evitar a descontinuidade dos serviços prestados pela rede Sine, por falta de recursos, durante o período de análise de possíveis irregularidades? 
e) em relação a pendências pré-existentes em relação à convênios anteriores, haveria impedimentos para o recebimento de recursos sob a nova sistemática criada pela Lei 13.667/2018?
46. No que se refere à resposta do Ministério da Economia, inicialmente, é relevante apontar as diretrizes que motivaram a mudança na sistemática de financiamento do Sine, quais sejam: 
- Menos burocracia, mais resultados: [...] uma vez que a modalidade de transferência voluntária via convênios revelou-se inadequada para a gestão de uma política pública de caráter continuado. A utilização de um instrumento desenhado para operacionalizar ações com início, meio e fim, em uma política continuada, gerou uma carga burocrática que levou à paralisia e praticamente inviabilizou a execução da política pública. Apenas para exemplificar, na sistemática de convênio, cada mudança no planejamento inicial, ou seja, alteração do Plano de Trabalho, por menor que fosse, exigia a necessidade de aprovação de diversas instâncias, inclusive da própria União, causando um verdadeiro ‘vai e vem’ de documentos (em papel) e gerando acúmulo de grande número de solicitações a serem analisadas, o que culminou por emperrar a execução da política pública.
- Transparência
- Definição de mapa de responsabilidade dos atores: [...] em relação às questões de controle e fiscalização, entende-se que o papel da SPPE seja, principalmente, o de assegurar a transparência na utilização dos recursos públicos por meio da Plataforma Mais Brasil, garantindo completa rastreabilidade dos pagamentos realizados. Cumpre destacar também que a política de trabalho, emprego e renda conta com uma instância de governança da política em âmbito local: o Conselho do Trabalho, Emprego e Renda - CTER. Entende-se que essa instância de governança deve ser apoiada e deve ter seu papel reforçado.
47. No que se refere à existência de mecanismos de controle, respondeu o Ministério da Economia que ‘com o advento da Lei 13.667/2018, as ações de acompanhamento, monitoramento e controle estão previstas tanto para a União, quanto para os Conselhos de Trabalho, Emprego e Renda — CTER, bem como para municípios, estados e pelo Distrito Federal’, e em seguida detalhou as atribuições tanto da lei como da Resolução Codefat 831/2019 (peça 10 p. 18) .
48. Ainda de acordo com aquele órgão, será elaborada resolução do Codefat que apresente um mapa de responsabilidade, definindo o papel de cada ente parceiro, dos respectivos CTER, bem como da União, no acompanhamento, controle e fiscalização, de acordo com suas competências individuais ou conjuntas com os entes federados. Ademais, intenta-se implementar o mecanismo de transferência fundo a fundo por meio da Plataforma Mais Brasil, que dá transparência à utilização dos recursos públicos e permite rastreabilidade de todos os pagamentos.
49. Quando questionado a respeito do cronograma para a elaboração da citada resolução e para a efetiva aplicação da Lei 13.667/2018, informou o Ministério da Economia que já está recebendo via SEI documentação necessária à adesão; que em breve publicará portaria relativa ao Plano de Ações e Serviços; e que, ainda em 2019, pretende levar à apreciação do Codefat proposta de resolução que trata do acompanhamento, controle e da forma de prestação de contas por parte dos entes parceiros quanto à execução dos recursos, nos termos da Lei 13.667/2018. Em suma ‘o objetivo é que o repasse seja realizado ainda neste ano’ (peça 10, p. 19) .
50. Ressalta-se, do parágrafo acima, que ainda não houve regulamentação relacionada aos mecanismos existentes para evitar descontinuidades durante período de análise de irregularidades. Segundo o Ministério:
‘Uma ideia é que se preserve a continuidade dos repasses, descontando do valor a ser repassado o valor controverso objeto de apuração em virtude de possíveis desvios ou irregularidades. Entretanto, como toda transferência de recursos governamental, em casos de haver -inconformidades, é natural que se aplique medidas, que chegam inclusive ao impedimento de liberação de recursos.’
51. Por fim, chegando ao cerne da consulta, foi feito o seguinte questionamento: Em relação a pendências pré-existentes em relação a convênios anteriores, haveria impedimentos para o recebimento de recursos sob a nova sistemática criada pela Lei 13.667/2018?
52. A resposta do Ministério foi a seguinte (peça 10, p. 20) : ‘
Eventual inadimplemento relacionado a convênios do Sine, isto é, irregularidade perante o Poder Público Federal (registro de débito no Cadastro Informativo de Créditos não Quitados do Setor Público Federal — CADIN) ou na prestação de contas, impediria que um ente público fizesse jus à transferência automática de recursos prevista na Lei 13.667/2018, se esta fosse enquadrada como uma transferência voluntária comum. Entretanto, o entendimento desta Subsecretaria é que, por ser um repasse fundo a fundo instituído por lei específica, não se trata de uma transferência voluntária comum. Dessa forma, não estaria sujeita ao disposto no art. 25 da Lei Complementar 101, de 4 de maio de 2000, a Lei de Responsabilidade Fiscal — LRF e, portanto, tampouco ao disposto no Art. 22 da Portaria Interministerial 424, de 30 de dezembro de 2016. Ainda sobre a questão do enquadramento das transferências no âmbito do Sine como transferências voluntárias comuns, cumpre destacar que o Tribunal de Contas da União, por meio do Acórdão 1037/2006-TCU-Plenário, de 28 de junho de 2006, manifestou o entendimento de que as ações do Sine, que até então eram executadas por meio de convênios, ‘inserem-se entre os objetivos constitucionais da assistência social, aproveitando, portanto, a exceção contida no art. 25, § 3º, da Lei Complementar 101/2000’, e esclareceu, ainda, que, ‘para a efetivação das transferências voluntárias a que se referem às aludidas ações, deverão ser observadas a existência de dotação orçamentária específica e o disposto no art. 167, inciso X da Constituição Federal’.
53. Expostos os principais pontos da resposta à diligência realizada por esta Unidade, passa-se a delinear, propriamente, a resposta à consulta.
54. Primeiramente, fica claro, a partir das diretrizes aqui expostas (parágrafo 46) , o objetivo da Lei 13.667/2018 no sentido de trazer agilidade às transferências atinentes ao Sine, o que não foi alcançado na sistemática dos convênios. 
55. Em segundo lugar, há pontos da nova sistemática que ainda não foram regulamentados, e que estão diretamente ligados ao objeto da consulta ora em comento, entre os quais pode-se citar normativo que estipule o mapa de responsabilidades, regulamentação da forma de prestação de contas e detalhamento do índice de Gestão Descentralizada do Sine (IGD-Sine) (peça 10, p. 4) .
56. Por fim, o Ministério delineou o entendimento de que, por ser a transferência automática da Lei 13.667/2018 um repasse fundo a fundo instituído por lei específica, não se trata de uma transferência voluntária comum, e não estaria sujeita ao disposto no art. 25 da LRF e tampouco ao disposto no art. 22 da Portaria Interministerial 424, de 30 de dezembro de 2016. Entendimento que segue a linha do decidido no Acórdão 1037/2006-TCU-Plenário, que afirmou o seguinte: 
‘[...] ações de qualificação social e profissional do Plano Nacional de Qualificação - PNQ e ações de intermediação de mão-de-obra e seguro-desemprego do Plano Nacional do Sistema Nacional de Emprego - Plansine inserem-se entre os objetivos constitucionais da assistência social, aproveitando, portanto, a exceção contida no art. 25, § 3º, da Lei Complementar 101/2000; e esclarecer, ainda, que, para a efetivação das transferências voluntárias a que se referem às aludidas ações, deverão ser observadas a existência de dotação orçamentária específica e o disposto no art. 167, X, da Constituição Federal (grifo nosso) .’
57. Ante o exposto, entende-se que, a partir das diretrizes legais relacionadas à maior dinamicidade dos mecanismos de transferências de recursos do FAT ao Sine, e considerando as informações fornecidas pelo Ministério da Economia a respeito do caso, não há óbice, à luz dos regulamentos até então existentes, para a realização das transferências fundo a fundo na nova sistemática da Lei 13.667/2018, quando da ocorrência de mero desvio do objeto advindos de convênios anteriores. Ressalte-se que a avaliação do tipo de impropriedade só pode ser verificada no caso concreto, sendo essa incumbência de responsabilidade do concedente, quando do exame da prestação de contas do convênio. 
58. Cabe esclarecer, entretanto, que o ente transferidor de recursos tem a prerrogativa de detalhar, por meio da edição de novos regulamentos, como irá funcionar o tratamento de eventuais irregularidades no uso dos recursos públicos, podendo até mesmo positivar eventuais outras restrições aos repasses atinentes à Lei 13.667/2019.
59. Destaque-se, nesse caso, que a eventual penalidade de restrição a novos repasses devido à existência de irregularidade nos convênios anteriores só poderia ser aplicada quando do exame definitivo da prestação de contas do respectivo convênio.
CONCLUSÃO
60. A presente consulta deve ser conhecida, satisfeitos os requisitos do art. 264, IV e §§ 1º e 2º, e do art. 265 do RI/TCU (itens 4-8 desta instrução) . 
61. Com relação ao item ‘a’ da consulta – que questiona se, na ocorrência de irregularidades decorrentes de remanejamentos de recursos entre as metas dos planos de trabalho sem a prévia autorização do ente concedente, ficando preservadas as finalidades do convênio e demonstradas a inexistência de prejuízos à Administração ou mesmo a terceiros, devem os convenentes ser instados a efetuar a devolução dos recursos utilizados nessa ação – conclui-se que a análise deve ser feita no caso concreto, devendo as alterações irregulares no plano de trabalho ser examinadas pelo ente concedente, a quem compete decidir sobre a regularidade da aplicação dos recursos transferidos, bem como se os valores devem ser devolvidos ou não (itens 28-43 desta instrução) .
62. Quanto ao item ‘b’, sobre a possibilidade de os entes convenentes que possuem irregularidades decorrentes de remanejamentos de recursos entre as metas dos planos de trabalho sem a prévia autorização do ente concedente, ficando preservadas as finalidades do convênio e demonstradas a inexistência de prejuízos à Administração ou mesmo a terceiros em suas prestações de contas, ficarem impedidos de receber transferências automáticas, na forma preconizada pela Lei 13.667/2018, conclui-se que, a partir das diretrizes legais relacionadas à maior dinamicidade dos mecanismos de transferências de recursos do FAT ao Sine, e considerando as informações fornecidas pelo Ministério da Economia a respeito do caso, não há óbice, não há óbice, à luz dos regulamentos até então existentes, para a realização das transferências fundo a fundo considerando o novo tratamento da matéria pela Lei 13.667/2018, quando da ocorrência de mero desvio do objeto devidamente apurado em convênios anteriores (itens 44-60 desta instrução) , podendo essa sistemática ser alterada por eventual normatização pelo concedente.
PROPOSTA DE ENCAMINHAMENTO
63.  Diante do exposto, submetem-se os autos à consideração superior, propondo: 
 a) conhecer da presente consulta, satisfeitos os requisitos previstos no art. 264, IV, e §§ 1º e 2º, e no art. 265 do RI/TCU;
b) responder ao consulente que:
b.1) a consequência relativa à ocorrência de irregularidades decorrentes de remanejamentos de recursos entre as metas dos planos de trabalho sem a prévia autorização do ente concedente, ainda que preservadas as finalidades do convênio e demonstrada a inexistência de prejuízos à Administração ou a terceiros, devem ser estabelecidas pelo ente concedente, na análise do caso concreto, no âmbito da prestação de contas do convênio (itens 7-34 desta instrução) ;
b.2) não há óbice, à luz dos regulamentos até então existentes, para a realização das transferências fundo a fundo considerando o novo tratamento da matéria pela Lei 13.667/2018, quando da ocorrência de mero desvio do objeto devidamente apurado em convênios anteriores (itens 44-60 desta instrução) , podendo essa sistemática ser alterada por eventual normatização pelo concedente;
c) dar ciência do acórdão que vier a ser proferido ao Ministério da Economia e ao consulente, destacando que o relatório e o voto que fundamentam a deliberação ora encaminhada podem ser acessados por meio do endereço eletrônico www.tcu.gov.br/acordaos e que, caso tenham interesse, o Tribunal pode encaminhar-lhes cópia desses documentos sem quaisquer custos para V. Sas;
d) arquivar os presentes autos, nos termos do art. 169, V, do RI/TCU.” (os destaques constam do texto original) 
É o relatório.

não há.

Não atuou.

CONSULTA. CONHECIMENTO. RESPOSTA AO INTERESSADO. ARQUIVAMENTO. 1. A consequência relativa à ocorrência de irregularidades decorrentes de remanejamentos de recursos entre as metas dos planos de trabalho sem a prévia autorização do ente concedente, ainda que preservadas as finalidades do convênio e demonstrada a inexistência de prejuízos à Administração ou a terceiros, situação caracterizada pela jurisprudência como desvio de objeto, deve ser estabelecida pelo ente concedente, na análise do caso concreto, no âmbito da prestação de contas do convênio; 2. Não há autorização legal para a interrupção das transferências do Fundo de Amparo ao Trabalhador para os fundos do trabalho próprios das esferas de governo que aderirem ao Sine, em decorrência de pendências nas prestações de contas de convênios anteriores ao início da entrada em vigor da sistemática instituída pela Lei 13.667/2018.

CONSULTA (CONS)

Secretaria de Controle Externo do Trabalho e Entidades Paraestatais (SecexTrabalho).

A presente consulta foi formulada pela Comissão de Trabalho, de Administração e Serviço Público (CTASP) , da Câmara dos Deputados, a partir do requerimento 34/2019, de 24/4/2019, de autoria do deputado federal Daniel Almeida, subscrito pelo deputado federal Bohn Gass, e encaminhada a esta Corte, mediante ofício P. 013/19-CTASP, de 9/5/2019, da deputada federal Professora Marcivania, presidente da comissão.
A consulente é autoridade legitimada para a propositura de consultas que versem sobre dúvida na aplicação de dispositivos legais e regulamentares, nos termos do art. 264, IV, do RI/TCU.
Discute-se a possibilidade de estados e municípios serem impedidos de receber repasses do Fundo de Amparo ao Trabalhador, destinados aos fundos especiais de Trabalho nos estados e municípios, em virtude de pendências nas prestações de contas de convênios firmados anteriormente à edição da Lei 13.667/2018, que ainda estejam em análise na pasta ministerial e/ou nesta Corte de Contas.
No caso em exame, o tema foi desdobrado em duas perguntas:
“a. Em relação a irregularidades decorrentes de remanejamentos de recursos entre as metas dos planos de trabalho sem a prévia autorização do ente concedente, ficando preservadas as finalidades do convênio e demonstrada a inexistência de prejuízos à Administração ou mesmo a terceiros, devem os convenentes ser instados a efetuar a devolução dos recursos utilizados nessa ação?;
b. Na hipótese da resposta ao questionamento anterior ser positiva, pergunta-se: os entes convenentes que possuem irregularidades dessa natureza em suas prestações de contas ficarão impedidos de receber transferências automáticas, na forma preconizada pela Lei 13.667/2018 e pela Resolução 825/2019 do Codefat?”
II
No intuito de contextualizar a questão, conforme aduziu a unidade instrutiva, até 2018, os recursos do FAT eram distribuídos às entidades participantes do Sine (estados, municípios com mais de 200 mil habitantes e outros) mediante convênios plurianuais do Sine (CPSINE) , firmados pelo Conselho Deliberativo do Fundo de Amparo ao Trabalhador (Codefat) e cada um dos participantes do sistema.
O Sine, criado pelo Decreto 76.403/1975, teve novo marco legal instituído pela Lei 13.667/2018, que, no que releva à presente análise, estabeleceu que as transferências dos recursos do FAT passarão a ocorrer de forma automática, na modalidade fundo a fundo, de acordo com os critérios a serem definidos pelo Codefat (art. 13) .
Além disso, a responsabilidade pela correta utilização dos recursos do respectivo fundo do trabalho, bem como pelo controle e pelo acompanhamento dos programas, dos projetos, dos benefícios, das ações e dos serviços vinculados ao sistema, caberá à esfera de governo que aderir ao Sine, independentemente de ações do órgão repassador dos recursos (art. 18) .
Outro ponto que deve ser destacado é que a utilização dos recursos federais descentralizados para os fundos do trabalho das esferas de governo que aderirem ao Sine será anualmente declarada pelos entes recebedores ao ente responsável pela transferência automática, mediante relatório de gestão que comprove a execução das ações, na forma do regulamento, a ser submetido à apreciação do respectivo Conselho do Trabalho, Emprego e Renda (art. 19) .
De acordo com as disposições transitórias da Lei 13.667/2018 (art. 22) , os entes públicos que já tinham convênios vigentes à data de publicação da lei teriam o prazo de 12 meses (ou seja, até 17/5/2019) para se adaptar à nova organização do Sine e constituir os seus fundos do trabalho. Nesse período de transição, as transferências de recursos relacionados ao Sine deveriam obedecer aos termos dos convênios vigentes.
Foi criado, portanto, um novo desenho jurídico para a organização do Sistema Nacional de Emprego, mas sua implementação requer diversas regulamentações, de responsabilidade do Codefat, que deverão detalhar e operacionalizar a lei.
Cabe mencionar, por exemplo, a Resolução Codefat 825, de 26 de março de 2019, que regulamenta os procedimentos e critérios para a transferência automática de recursos do FAT aos respectivos fundos do trabalho dos estados, Distrito Federal e municípios, com a finalidade de financiar programas, projetos, ações e serviços do Sine, bem como para custear as despesas com organização, implementação, manutenção, modernização e gestão do sistema.
A referida norma estabelece que são elegíveis para financiamento e transferências automáticas federais, no âmbito do Sine, os estados, o Distrito Federal e municípios com mais de 200 mil habitantes e os consórcios públicos. Dispõe que os recursos serão transferidos automaticamente e em parcela única, devendo ser observadas as regras de repartição, e que a alocação dos recursos de investimento deverá priorizar a melhoria da gestão e a adequação das unidades de atendimento, conforme padrão definido pelo Ministério da Economia.
III
Feita essa contextualização, passo a tratar da primeira pergunta:
“a) Em relação a irregularidades decorrentes de remanejamentos de recursos entre as metas dos planos de trabalho sem a prévia autorização do ente concedente, ficando preservadas as finalidades do convênio e demonstradas a inexistência de prejuízos à Administração ou mesmo a terceiros, devem os convenentes ser instados a efetuar a devolução dos recursos utilizados nessa ação?”
Embora não tenha constado expressamente do teor da pergunta, a resposta à questão estará adstrita à aplicação dos recursos provenientes do FAT.
Este Tribunal, mediante Acórdão 299/2018-TCU-Plenário[footnoteRef:2], respondeu a consulta formulada pelo então titular do Ministério do Trabalho, acerca da necessidade de o órgão concedente solicitar, quando da análise da prestação de contas final do convênio, a devolução dos recursos que fossem remanejados sem autorização prévia do concedente, mesmo quando integralmente aplicados no objeto do convênio. [2:  Relatado pelo ministro Benjamin Zymler no âmbito do TC Processo 013.227/2017-3.] 
“ (...) 
9.2.1. nos termos dos arts. 20, §3º, e 36, §1º da Portaria Interministerial 424/2016, podem ser previamente realizados ajustes durante a execução do convênio, desde que não alterem o objeto aprovado e que sejam submetidos e aprovados pelo concedente em tempo hábil;
9.2.2. nos termos do art. 63 da Portaria Interministerial 424/2016, incumbe ao órgão ou à entidade concedente decidir sobre a regularidade da aplicação dos recursos transferidos e, se extinto, ao seu sucessor;
9.2.3. a existência de precedentes jurisprudenciais nos quais foi identificado o desvio de objeto não conduz à dispensa da devolução dos valores aplicados em desconformidade com o plano de trabalho, competindo ao órgão concedente decidir sobre a regularidade da aplicação dos recursos transferidos; e (...) ” (grifo nosso) 
A SecexTrabalho considera que a situação abordada no Acórdão 299/2018-TCU-Plenário se amolda à situação tratada na primeira pergunta.
De fato, a situação retratada na pergunta, ou seja, os “remanejamentos de recursos entre as metas dos planos de trabalho sem a prévia autorização do ente concedente, ficando preservadas as finalidades do convênio e demonstradas a inexistência de prejuízos à Administração ou mesmo a terceiros” é considerada, majoritariamente, como desvio de objeto.
Situação distinta ocorre quando há aplicação dos recursos em finalidade diversa daquela anteriormente pactuada ou, ainda, quando o escopo específico da avença não é atendido em decorrência de irregularidades na execução do ajuste.
A unidade instrutiva ressalta, com acerto, que a verificação da ocorrência de desvio de objeto ou de finalidade, ou mesmo a análise concernente à aderência daquilo que foi executado aos objetivos inicialmente previstos no plano de trabalho, depende do exame de nuances específicas do caso concreto.
Desse modo, embora a situação descrita na primeira pergunta se amolde ao instituto do desvio de objeto, as alterações no plano de trabalho devem ser previamente submetidas ao ente concedente, a quem compete decidir sobre a regularidade da aplicação dos recursos transferidos, conforme item 9.1.3 do Acórdão 299/2018-TCU-Plenário.
Ante todo o exposto e, principalmente, por preservar a competência dos elos da cadeia de controle, considero adequada a proposta de resposta formulada pela unidade instrutiva para a primeira questão.
IV
A segunda pergunta diz respeito à interrupção das transferências automáticas no caso de pendências relativas aos convênios firmados anteriormente à nova sistemática de repasse instituída pela Lei 13.667/2018:
“b) Na hipótese da resposta ao questionamento anterior ser positiva, pergunta-se: os entes convenentes que possuem irregularidades dessa natureza em suas prestações de contas ficarão impedidos de receber transferências automáticas, na forma preconizada pela Lei 13.667/2018 e pela Resolução 825/2019 do Codefat?”
A SecexTrabalho, após a análise de subsídios obtidos mediante diligência ao Ministério da Economia, consignou na instrução[footnoteRef:3]: [3:  Peça 12, p. 9.] 
“ (...) a partir das diretrizes legais relacionadas à maior dinamicidade dos mecanismos de transferências de recursos do FAT ao Sine, e considerando as informações fornecidas pelo Ministério da Economia a respeito do caso, não há óbice, à luz dos regulamentos até então existentes, para a realização das transferências fundo a fundo na nova sistemática da Lei 13.667/2018, quando da ocorrência de mero desvio do objeto advindos de convênios anteriores. Ressalte-se que a avaliação do tipo de impropriedade só pode ser verificada no caso concreto, sendo essa incumbência de responsabilidade do concedente, quando do exame da prestação de contas do convênio.” (os destaques constam do texto original) 
Dito isso, cabe destacar que a Lei 13.667/2018 e sua norma regulamentadora, a Resolução Codefat 825, de 26 de março de 2019, são silentes a respeito de eventual impedimento a transferências de recursos a entes com pendências relativas a convênios firmados anteriormente à nova sistemática de repasse ao Sine, tais como as decorrentes de remanejamentos de recursos entre as metas dos planos de trabalho sem a prévia autorização do ente concedente.
Com efeito, de acordo com o art. 7º da Resolução Codefat 825, de 26 de março de 2019, os requisitos para a realização das transferências automáticas para os fundos especiais de Trabalho são:
“Art. 7º Constituem requisitos para transferência automática de recursos de que trata o art. 12 da Lei nº 13.667, de 2018:
I - disponibilidade orçamentária e financeira do Fundo de Amparo ao Trabalhador - FAT;
II - instituição de fundo do trabalho, de natureza contábil e financeira, sob orientação e controle do respectivo Conselho do Trabalho Emprego e Renda;
III - instituição e funcionamento nos estados, municípios e Distrito Federal do Conselho do Trabalho, Emprego e Renda de composição tripartite e paritária entre governo, trabalhadores e empregadores, nos termos do art. 4º desta Resolução;
IV - manutenção dos cadastros, de que trata o inciso I do art. 5º desta resolução;
V - elaboração do plano de ações e serviços, de que trata o inciso II do art. 5º desta Resolução, e aprovação do respectivo Conselho; e
VI - comprovação orçamentária da existência de recursos próprios destinados à área do trabalho e alocados aos respectivos fundos como condição para o financiamento federal do Fundo de Amparo ao Trabalhador - FAT, nos termos do § 2º do artigo 12 da Lei nº 13.667, de 2018.
Parágrafo único. O constante dos incisos II, III, IV e V deste artigo constituem-se requisitos para adesão.”
Ademais, deve ser ressaltado que não se verifica autorização legal para a aplicação das exigências dispostas na legislação referentes às transferências voluntárias ordinárias à transferência automática em questão.
Portanto, deve ser respondido à consulente que os normativos atualmente vigentes não preveem impedimento à realização de transferências do Fundo de Amparo ao Trabalhador para os fundos do trabalho próprios das esferas de governo que aderirem ao Sine em decorrência de pendências nas prestações de contas de convênios anteriores ao início da entrada em vigor da sistemática instituída pela Lei 13.667/2018.
***
Diante do exposto, manifesto-me pela aprovação do acórdão que ora submeto à apreciação deste Colegiado.
TCU, Sala das Sessões Ministro Luciano Brandão Alves de Souza, em 29 de janeiro de 2020.
Weder de Oliveira
Relator